【裁判字號】    98,訴,214
【裁判日期】    980622
【裁判案由】    違反森林法等
【裁判全文】
臺灣宜蘭地方法院刑事判決               98年度訴字第214號
公  訴  人  臺灣宜蘭地方法院檢察署檢察官
被      告  甲○○
上列被告因違反森林法等案件，經檢察官提起公訴（97年度偵字
第2418號），本院判決如下：
    主  文
甲○○無罪。
    理  由
一、公訴意旨略以：被告甲○○為宜蘭縣壯圍鄉永鎮村村長，明
    知坐落於宜蘭縣壯圍鄉○○○段127之2地號（現改編為壯濱
    4段500地號）土地及同段171地號（現改編為壯濱4段177地
    號）土地均係國有土地，並經行政院農業委員會於民國90年
    12月10日以（90）農林務字第901730416號公告為保安林地
    ，未經許可均不得擅自開墾、占用，竟意圖為自己及第三人
    不法所有之犯意，未徵得上開國有土地管理人行政院農業委
    員會林務局之同意，於97年5月12日委託不知情之陳福民（
    另經檢察官為不起訴處分）以1日新臺幣（下同）5,000元之
    代價，派遣人員至上開127之2地號國有土地開挖整地，欲建
    擋土牆以防止土石崩塌，陳福民受託後即派遣不知情之游錦
    龍（另經檢察官為不起訴處分）駕駛挖土機到場開挖，被告
    另以1小時900元之代價僱用不知情之楊長村、潘穎祿（以上
    2人另經檢察官為不起訴處分）分別駕駛砂石車，將游錦龍
    挖掘出之土石載運至上開171地號國有土地置放，開挖上開
    127之2地號土地之面積為0.0060公頃，竊佔上開171地號土
    地之面積則為0.0060公頃，尚未致生水土流失。嗣於同日下
    午2時20分許，經森林暨自然保育警察隊羅東分隊員警當場
    查獲。因認被告涉犯刑法第320條第2項之竊佔罪嫌、森林法
    第51條第3項、第1項於保安林地內擅自墾殖占用罪嫌及水土
    保持法第32條第4項、第1項在國有保安林地未經同意擅自開
    挖整地致生水土流失未遂罪嫌。
二、按森林法第51條第1項所規定之於他人森林內，擅自墾殖或
    設置工作物罪，及水土保持法第32條第1項在公有林區內未
    經同意擅自墾殖、占用罪，均係刑法第320條第2項之特別規
    定，為故意犯，必行為人具備為自己或第三人不法利益之不
    法意圖，仍在其內擅自墾殖或設置工作物主觀犯意，始足當
    之。
三、公訴人認被告涉犯上開罪嫌，無非以：證人陳福民、游錦龍
    、潘穎祿、楊長村、行政院農業委員會林務局羅東林區管理
    處礁溪工作站技士許家芸於警詢、偵查中之證述、森林被害
    告訴書、羅東林管處礁溪工作站辦理2703區外保安林擅自開
    挖及堆置沙土會勘紀錄、壯圍鄉○○○段127之2地號遭開挖
    相關位置圖、壯圍鄉○○○段堆置沙土位置圖各1份、森林
    暨自然保育警察隊羅東分隊犯罪交通車輛認領保管單3份、
    現場照片10張、行政院農業委員會90年12月14日（90）農林
    務字第901730416號公告函1份及土地建物查詢資料2份等資
    為論據。
四、訊據被告則堅決否認上開犯行，辯稱：伊擔任壯圍鄉永鎮村
    村長，因村民陳情宜蘭縣壯圍鄉○○○段127號之2土地有砂
    石崩塌，認孩童在該處玩耍時有發生危險之虞，伊基於村長
    職責，乃自費於在97年5月12日下午1時許，僱請挖土機將土
    石挖至同段171號土地堆放，以便在該處興建擋土牆，擬俟
    127之2號土地上的擋土牆興建完成後，再將挖取之砂土回填
    該處，不知此舉已觸法等語。
五、經查，被告於97年5月12日委託陳福民派游錦龍駕駛挖土機
    至上開127之2地號國有土地挖除倒塌沙土，欲建擋土牆以防
    止土石崩塌，並僱用楊長村、潘穎祿駕駛砂石車，將游錦龍
    挖掘出之土石載運至上開171地號國有土地置放，計挖取上
    開127之2地號土地上沙土之面積為0.0060公頃，堆放在171
    地號土地之面積亦為0.0060公頃等情，業據被告坦承不諱，
    核與證人陳福民、游錦龍、潘穎祿、楊長村、許家芸於警詢
    、偵查中之證述相符，復有森林被害告訴書、羅東林管處礁
    溪工作站辦理2703區外保安林擅自開挖及堆置沙土會勘紀錄
    、壯圍鄉○○○段127-2地號遭開挖相關位置圖、壯圍鄉○
    ○○段堆置沙土位置圖各1份、森林暨自然保育警察隊羅東
    分隊犯罪交通車輛認領保管單3份、現場照片7張、行政院農
    業委員會90年12月14日（90）農林務字第901730416號公告
    函1份及土地建物查詢資料2份等附卷可稽，此部分事實固堪
    認定。
六、惟查，證人乙○○於本院審理時結證證稱：伊為宜蘭縣壯圍
    鄉永鎮村第1鄰鄰長，在97年5月2日前幾週，土地公廟後方
    的土石因大雨而崩塌，伊與其他村民均曾向身為村長之被告
    反應，怕孩童在該處玩耍，會被壓到，也怕危及廟的安全。
    被告也認為有危險，應該整理。因為土地公廟有香客要進出
    ，所以挖出的沙土並無其他合適的地方可以放置等語明確。
    證人丙○○於本院審理時亦結證證稱：因有村民陳情土地公
    廟後方之土石有崩塌，而該處附近有許多竹木，快要倒下，
    惟恐下雨後倒下，會傷及兒童。村民乃於97年5月2日書立陳
    情書，村長即自費興建擋土牆。所挖出的土石很多，若不先
    載至他處暫放，無法放置板模。挖出的土石放在200公尺外
    的土地，是待擋土牆做好以後，再回填。且挖出的砂石要回
    填，擋土牆才會穩。因為擋土牆是鋼筋水泥做的，擋土牆後
    面如果沒有再填實，以後也會崩塌等語綦詳，復有被告所提
    出97年5月2日陳情書1份在卷可參，核與被告所提出顯示土
    地公廟後方土石崩塌情形之照片3張相合。是被告辯稱因該
    處土石崩塌，因村民陳情請求修護，乃自費僱工興建擋土牆
    等語，應屬實在。再者，被告僱工將挖出之砂石載至附近土
    地存放，而非載離該處，顯見確係待擋土牆興建完成後再行
    回填，足證被告確無為自己不法利益之意圖。是被告雖有在
    國有保安林地有上開挖取砂石及堆放砂石之行為，惟主觀上
    並無為自己或第三人不法利益之不法意圖。本院認公訴人就
    被告有不法犯意部分均未舉證，自不得僅以被告客觀上挖取
    及堆置土石之行為，即遽為不利被告之認定。此外，復查無
    證據證明被告涉犯公訴人所指之上開犯行，不能證明被告犯
    罪，依法應為無罪之諭知。
據上論斷，應依刑事訴訟法第301條第1項，判決如主文。
本案經檢察官張立言到庭執行職務
中    華    民    國    98    年    6     月    22    日
                  刑事第二庭   審判長法  官  黃永勝
                                     法  官  鄭貽馨
                                     法  官  謝佩玲
以上正本證明與原本無異。
如不服本判決應於收受送達後十日內向本院提出上訴書狀，並應
敘述具體理由；其未敘述上述理由者，應於上訴期間屆滿後二十
日內向本院補提理由書(均須按他造當事人之人數附繕本)「切勿
逕送上級法院」。
                                     書記官  李玉雲
中    華    民    國    98    年    6     月    22    日


司法院資訊處製作；財團法人民間司法改革基金會備份。
